臺灣高等法院民事判決　　　　　　　　　　　　　九十二年度上易字第一一九五號
　　上　訴　人　甲○○
　　訴訟代理人　李蒨蔚律師
　　被　上訴人　乙○○
　　訴訟代理人　陳珮瑜
右當事人間清償債務事件，上訴人對於中華民國九十二年十月七日臺灣臺北地方法院
九十二年度訴字第二三二六號第一審判決提起上訴，並為訴之追加，本院於九十三年
二月十四日言詞辯論終結，判決如下：
    主      文
原判決關於駁回上訴人後開第二項之訴部分，及訴訟費用之裁判廢棄。
被上訴人應給付上訴人新台幣伍拾萬元，及自民國九十二年二月二十一日起，至清償
日止，按週年利率百分之五計算之利息。
其餘上訴駁回。
第一、二審及追加之訴訴訟費用，由被上訴人負擔柒分之伍，餘由上訴人負擔。
    事      實
甲、上訴人方面：
壹、聲明：
一、原判決廢棄。
二、被上訴人陳鵬祤應給付上訴人甲○○新台幣（下同）柒拾萬元及自民國九十一年
    七月一日起至清償日止按年利率百分之五計算之利息。
貳、陳述：除與原判決記載相同者外，補稱略以：
一、被上訴人確已收受上訴人七十萬元，業經其在原審及本審多次自認
    並有九十一年一月十五日協議書在卷可稽，其上清楚載明係周轉予被上訴人之借
    款，不容被上訴人於本審又翻復推稱系爭七十萬元依九十年一月八日之協議書是
    工程款云云。實則該九十年一月八日之協議書早於九十一年一月十五日兩造另簽
    上開原證一協議書時即已清楚註記作廢之理由，不容被上訴人事後另行否認。
二、被上訴人先前收受上訴人之七十萬元，雖是因上開工程款之糾紛而供予被上訴人
    周轉，惟事後因被上訴人之工程款訴訟業已全部勝訴確定，依兩造之協議自應返
    還上訴人，故上訴人乃請求借款返還，惟如鈞院認為兩造協議內容及法律關係尚
    非借款關係時，被上訴人收受系爭七十萬元亦屬事後無法律上原因，為不當得利
    ，亦應返還上訴人，上訴人一併請求之。
三、上訴人從未答意放棄系爭七十萬元之請求，證人徐玉蘭律師之證言不可採。
四、被上訴人稱，其係委由徐玉蘭律師與焦治國談判關於台北地院九十年訴字第三二
    ０三號判決之工程款一百九十七萬多元之和解金額，因其原先要求至少需一百二
    十萬元才同意和解，而焦治國只願意付一百萬元，因此，徐玉蘭律師乃以電話詢
    問上訴人，上訴人稱願放棄七十萬元，故上訴人才以一百萬元與焦治國和解云云
    ，惟查，此等說詞更極茺謬之至！
　　以最簡單之加減法來說，一百二十萬與一百萬，只差二十萬，上訴人豈有以七十
　　萬去換二十萬？那乾脆二十萬之差距由上訴人補足，被上訴人只要再還上訴人五
　　十萬就好了，那有可能七十萬全部不要，只為省二十萬？足證被上訴人之說詞根
　　本不合情理，更無任何憑證。
、證據：除援用第一審所提證據外，補提焦冠婷銀行（帳號:000000000000）帳簿
　　底頁影本一件、支票正面影本二件、支票背面影本二件、玉山商業銀行匯款回條
　　影本五件、中國文化大學學分證明書影本二件為證。
乙、被上訴人方面：
壹、聲明：上訴駁回。
貳、陳述：除與原判決記載相同者外，補稱略以：
一、不同意上訴人追加訴訟標的不當得利返還請求權。
二、上訴人依九十年一月八日與上訴人之協議收受該七十萬元之工程價款，並非不當
    得利。
三、上訴人為了使被上訴人與案外人焦治國速以新台幣壹佰萬元達成和解，業已於九
    十一年九月十一日，明確對徐玉蘭律師及被上訴人以電話表明上訴人願意免除返
    還該柒拾萬元。
、證據：除援用第一審所提證據外，補提委託經營契約書影本一件、勤峰企業股份
　　有限公司名品家飾行估價單影本一件、八十九年六月二十九日上訴人限期完工備
　　忘錄影本一件、協議書影本一件、邱聰智著民法債篇通則第四三一頁至第四三二
　　頁影本一件、和解書影本一件、徐律師及乙○○之通聯紀錄整理及交叉比對說明
　　表一件、中華電信股份有限公司通話明細報表影本二件、徐律師事務所九十一年
    九月之通聯紀錄影本一件、徐律師及乙○○之通聯紀錄整理及交叉比對表一件、
    上訴人親筆致焦治國之信函影本一件為證。並聲請調取上訴人手機0000000000號
    九十一年九月份之通聯紀錄。
    理    由
一、上訴人於原審主張依兩造九十一年一月十五日所訂協議書，請求被上訴人返還七
    十萬元及遲延利息。於本院另主張被上訴人收受系爭七十萬元亦屬事後無法律上
    原因，為不當得利，依民法第一百七十九條規定請求被上訴人返還該七十萬元。
    經核其請求之基礎事實同一，依民事訴訟法第四百四十六條第一項但書、第二百
    五十五條第一項第二款應予准許，核先敘明。
二、上訴人主張：上訴人先前擔任訴外人維也納大飯店股份有限公司（已改名為統一
    大飯店股份有限公司，下稱維也納飯店）之總經理，於八十九年五月間，該飯店
    由被上訴人以訴外人陳秀衡即名品家飾行名義承攬地毯、窗簾等裝潢工程（下稱
    系爭工程），系爭工程於八十九年七月間完工，並由當時擔任總經理之上訴人驗
    收，上訴人離職後，維也納飯店未給付上開工程款一百九十七萬三千零八十五元
    ，被上訴人向上訴人要求給付上開工程款，兩造遂於九十年一月八日訂立協議書
    ，由上訴人分期給付工程款一百四十萬元予被上訴人，並約定被上訴人應對維也
    納飯店訴請給付工程款。嗣被上訴人對維也納飯店之工程款訴訟經法院判決應由
    維也納飯店（統一大飯店股份有限公司）給付確定（原法院九十年度訴字第三二
    ○三號判決），兩造復於九十一年一月十五日另訂協議書，雙方約明由於先前維
    也納飯店所積欠工程款之法律責任未明，為解決被上訴人之急用，乃先由上訴人
    周轉七十萬元予被上訴人，現該工程款業經法院判決確認係應由維也納飯店清償
    ，而非上訴人，因此被上訴人依約應於九十一年六月三十日前向維也納飯店依法
    追索該工程款並返還上開七十萬元予上訴人。茲被上訴人已和維也納飯店實際負
    責人焦治國達成和解並取得和解款項，從而被上訴人自應償還上開七十萬元予上
    訴人，惟經上訴人於九十二年二月十一日以書面催告（被上訴人於同年月十二日
    收受），被上訴人迄今均置之不理，爰依九十一年一月十五日協議書約定及不當
    得利法律關係請求被上訴人應給付七十萬元及自九十一年七月一日起至清償日止
    按年息百分之五計算之利息。
    被上訴人對其以陳秀衡即名品家飾行名義承攬系爭裝潢工程，及兩造就系爭工程
    款於九十年一月八日訂立協議書，另於九十一年一月十五日訂立協議書等情不爭
    執。但否認上訴人本件請求有理由，辯以其係依兩造九十年一月八日所立協議書
    受領該七十萬元，並非不當得利；又雖原法院九十年度訴字第三二０三號判決統
    一大飯店（維也納飯店）應給付系爭工程款一百九十七萬三千零八十五元，但統
    一大飯店實際負責人焦治國仍拒絕給付，兩造乃於九十一年一月十五日訂立協議
    書，約定被上訴人應儘速向維也納飯店催討，如有催到工程款，應返還七十萬元
    予上訴人。嗣被上訴人委由徐玉蘭律師與焦治國談判台北地方法院九十年度訴字
    第三二０三號判決之工程款一百九十七萬餘元之和解金額，被上訴人原要求至少
    需一百二十萬元始同意和解，而焦治國僅同意一百萬元，嗣因上訴人承受焦治國
    之壓力，為使被上訴人與焦治國速以一百萬元達成和解，乃於九十一年九月十一
    日，以電話明確對被上訴人律師徐玉蘭及被上訴人表明上訴人願意免除被上訴人
    返還該七十萬元，被上訴人自無返還該七十萬元之責等語。
    （原審為上訴人敗訴之判決，上訴人提起上訴，並為訴之追加）。
三、查被上訴人以陳秀衡即名品家飾行名義承攬維也納飯店之系爭裝潢工程，於完工
    後由時任維也納飯店之總經理即上訴人驗收。嗣兩造於九十年一月八日訂立協議
    書，約定雙方就被上訴人裝潢維也納飯店工程款一百九十七萬餘元，因種種因素
    由上訴人分期給付被上訴人一百四十萬元，另雙方協議被上訴人應於九十年六月
    三十日前對維也納飯店提出返還工程款訴訟。被上訴人以陳秀衡即名品家飾行
　　名義對維也納飯店起訴請求給付工程款，經原法院以九十年十月二十九日九十年
  　度訴字第三二０三號判決統一大飯店（維也納飯店）應給付陳秀衡即名品家飾行
　　一百九十七萬三千零八十五元及利息。兩造復於九十一年一月十五日訂立協議書
　  ，約定兩造原於九十年一月八日所立協議書作廢，另立本件協議，該協議內容略
    謂：系爭工程款業經法院判決應由維也納飯店給付。自八十九年十起迄該日，上
    訴人基於情誼及被上訴人急需用錢，週轉七十萬元供被上訴人急用，該款項待被
    上訴人循法律途徑向維也納飯取回，需返還上訴人，被上訴人需與律師共商對策
    ，至遲應於九十一年六月三十日前應有結果。被上訴人向維也納飯店催討工程款
    應盡力、儘速，若有降低成數收回，需上訴人同意，不可減少返還上訴人七十萬
    數額等情，有上訴人提出之九十年一月八日協議書、原法院上開判決、九十一年
    一月十五日協議書等可稽（見原審卷第六０、六一、一一至一四頁），且為被上
    訴人所不爭執，堪認為真正。
四、上訴人主張被上訴人已與維也納飯店實際負責人焦治國達成和解並取得和解款項
    ，被上訴人即應依兩造九十一年一月十五日協議返還七十萬元；且兩造九十年一
    月八日所訂協議已經作廢，被上訴人收受系爭七十萬元亦屬事後無法律上原因，
    為不當得利，亦應返還上訴人等語。被上訴人對其已與維也納飯店實際負責人焦
    治國達成和解並取得和解款項乙節不爭執，但辯以兩造於九十一年一月十五日訂
    立協議後，被上訴人委由徐玉蘭律師與焦治國談判台北地方法院九十年度訴字第
    三二０三號判決之工程款一百九十七萬餘元之和解金額，被上訴人原要求至少需
    一百二十萬元始同意和解，而焦治國僅同意一百萬元，嗣因上訴人承受焦治國之
    壓力，為使被上訴人與焦治國速以一百萬元達成和解，乃於九十一年九月十一日
    ，以電話明確對被上訴人律師徐玉蘭及被上訴人表明上訴人願意免除被上訴人返
    還該七十萬元，被上訴人自無返還該七十萬元之責等語。上訴人對其勸被上訴人
    以一百萬元與焦治國和解之情不爭執，但否認伊答應說不向被上訴人追討系爭七
    十萬元。經查：
(一)、按原告對於自己主張之事實已盡證明之責後，被告對其主張，如抗辯不實並提出
    反對之主張者，則被告對其反對之主張，亦應負證明之責，此為舉證責任分擔之
    原則（最高法院十八年上字笫二八五五號判例意旨參照）。
(二)、
１、證人徐玉蘭律師於原審固證述「聽原告（即上訴人）說焦治國也有去找他分擔此
    項費用，如果被告（被上訴人）不答應用一百萬元和解的話，焦治國會一直去找
    原告，原告會有壓力，所以原告就叫我去勸被告以一百萬元和解，我問原告說如
    果以一百萬元和解，被告還要還給你七十萬元嗎？原告說不用還了，這件事情趕
    快解決就好了，…」（見原審卷第三二頁）。
２、
、查兩造九十一年一月八日協議約定被上訴人向維也納飯店催討工程款應盡力、儘
    速，若有降低成數收回，需上訴人同意，不可減少返還上訴人七十萬數額等情，
    已如上述。
、證人徐玉蘭律師於原審證述「被告有跟我說他跟原告簽一個協議書內容是說：不
    能降價去和解，所以被告有把九十一年一月十五日的協議書拿給我看，」「我說
    過最少要以一百二十萬元和解，這是還沒有談到原告是否放棄追索七十萬元的時
    候說的。」，（見原審卷第三二頁、三五頁）。
、被上訴人於本院陳述「（問：當初你委託徐律師幫你談的時候說焦治國至少要付
    一百二十萬，這件事有無告訴上訴人？）我沒有告訴他。」，「（問：你的律師
    與焦治國談一百二十萬元時，甲○○沒有同意？）焦治國和解的金額到最後要由
    我父親同意決定的。」，「（問：與焦治國和解之前有無告訴徐律師簽九十一年
    一月十五日協議書的事？）有的。」（見本院卷第六七頁、七０頁）。
、依被上訴人及證人徐玉蘭律師所述，徐玉蘭律師於代被上訴人與焦治國談和解前
    ，即知悉被上訴人於九十一年一月十五日與上訴人簽訂協議書，依該協議書約定
    被上訴人於向維也納飯店取回工程款後，應返還七十萬元予上訴人。則若上訴人
    於勸被上訴人以一百萬元與焦治國和解時，確有向徐玉蘭律師表示同意放棄系爭
    七十萬元之情，則依證人徐玉蘭律師為專業法律人之資歷，衡諸經驗法則應會要
    求上訴人出具書面憑據，以杜爭議。然證人徐玉蘭律師於原審證述「我沒有要求
    （原告提出書面作憑證），因為我認為原告是一個有信用的人，而且據被告說原
    告也對被告說七十萬元不要了。」（見原審卷第三四頁），從而尚難以證人徐玉
    蘭律師之證言即認上訴人確表示放棄系爭七十萬元。
、依證人徐玉蘭律師及被上訴人所述，徐玉蘭律師以一百二十萬元與焦治國談和解
    時，並未經上訴人同意，則被上訴人縱以一百二十萬元與焦治國和解，依兩造九
    十一年一月十五日協議書約定，被上訴人仍應返還上訴人系爭七十萬元。是若上
    訴人勸被上訴人以一百萬元與焦治國和解而同意被上訴人勿庸返還系爭七十萬元
    ，亦與情理有違。
、被上訴人訴訟代理人於本院確曾稱因為有協議書，甲○○同意要減少（返還之數
    額）（見本院卷第七０頁）。
、依上所述，尚難認上訴人於勸被上訴人以一百萬元與焦治國和解時，向被上訴人
    或其代理人徐玉蘭律師表示放棄系爭七十萬元。被上訴人此部分抗辯尚難認為真
    正。
(三)、本件被上訴人如未經上訴人同意以一百二十萬元與焦治國和解，則應依兩造九十
    一年一月十五日協議約定，返還七十萬元予上訴人。茲被上訴人依上訴人之意，
    同意以一百萬元與焦治國和解，其少拿二十萬元，則被上訴人依九十一年一月十
    五日協議書第四條約定應返還上訴人之數額，亦應減少二十萬元，方屬公允。從
    而上訴人請求被上訴人返還五十萬元部分為有理由，應予准許，逾該部分數額，
    為無理由，應予駁回。又兩造九十一年一月十五日協議書雖約定被上訴人需與律
    師共商對策，至遲應於九十一年六月三十日前應有結果，惟此係指被上訴人應循
    法律途徑向維也納飯店取回工程款，並非被上訴人應於九十一年六月三十日前返
    還系爭款項予上訴人，此觀該協議書第二條約定即明。而上訴人係於九十二年二
    月十一日始以律師函催告被上訴人應返還七十萬元（被上訴人於九十二年二月十
    二日收受），且該律師函內載明「希於九十二年二月廿日前與本事務所聯繫還款
    事宜」，有上訴人提出之律師函可稽（見原審非訟卷第六頁），則被上訴人於九
    十二年二月廿一日始負遲延之責。
五、綜上所述，上訴人本於兩造九十一年一月十五日所立協議書約定，請求上訴人給
    付七十萬元，及自民國九十一年七月一日起，至清償日止，按週年利率百分之五
    計算之利息，於五十萬元及自九十二年二月二十一日起算之法定遲延利息部分，
    為有理由，應予准許。逾此所為請求，為無理由，應予駁回。原審就上開應准許
    部分，為上訴人敗訴之判決，尚有未洽，上訴意旨求予廢棄改判，為有理由，爰
    由本院予以廢棄改判如主文第二項所示。至於上訴人之請求不應准許部分，原判
    決為上訴人敗訴之判決，經核於法並無不合，上訴意旨求予廢棄改判，為無理由
    ，應駁回其上訴。
六、本件事證已明，兩造其餘攻擊防禦方法，經核與本判決之結果不生影響，爰不一
    一論述。被上訴人聲請調取上訴人手機0000000000號九十一年九月份之通聯紀錄
    ，核無必要，併予敘明。
七、據上論結，本件上訴為一部有理由，一部無理由，依民事訴訟法第四百五十條、
    第四百四十九條第一項、第七十九條，判決如主文。
中　　　華　　　民　　　國　　九十三　　年　　　三　　　月　　二    　　日
　　　　　　　　　　　　　　　　民事第十庭
　　　　　　　　　　　　　　　　　　審判長法　官　吳  景  源
　　　　　　　　　　　　　　　　　　　　　法　官　鄭  純  惠
                                          法　官　滕  允  潔
正本係照原本作成。
不得上訴。
中　　　華　　　民　　　國　　九十三　　年　　　三　　　月　　　三　　　日
　　　　　　　　　　　　　　　　　　　　　書記官　黃  麗  玲
